臺灣桃園地方法院民事判決　　　　　　109年度重訴字第466號
原　　　告　陳連紅　
訴訟代理人　黃暖琇律師
複　代理人　廖英作律師
被　　　告　黎香伶　
　　　　　　賴玉鳳　
上列當事人間請求返還借款事件，本院於民國110 年8 月25日言
詞辯論終結，判決如下：
    主  文
被告黎香伶應給付原告新臺幣伍佰肆拾捌萬元，及如附表二所示
之利息。
上開命被告黎香伶給付部分，其中新臺幣肆佰參拾貳萬元及附表
二編號1 所示之利息，如對被告黎香伶之財產強制執行無效果時
，由被告賴玉鳳給付之。
原告其餘之訴駁回。
訴訟費用（除減縮部分外）由被告黎香伶負擔百分之九十七，餘
由原告負擔。
上開命被告黎香伶負擔訴訟費用部分，其中百分之七十九如對被
告黎香伶之財產強制執行無效果時，由被告賴玉鳳負擔之。
    事實及理由
壹、程序事項：
    按訴狀送達後，原告不得將原訴變更或追加他訴，但擴張或
    減縮應受判決事項之聲明者，不在此限，民事訴訟法第255
    條第1 項但書第3 款定有明文。本件原告起訴時聲明：「㈠
    被告黎香伶應給付原告新臺幣（下同）688 萬8,400 元，及
    自起訴狀繕本送達翌日起至清償日止，按週年利率5 ％計算
    之利息。㈡上開命被告黎香伶給付部分，其中540 萬元及自
    起訴狀繕本送達翌日起至清償日止按週年利率5 ％計算之利
    息，如對被告黎香伶之財產強制執行無效果時，由被告賴玉
    鳳給付之。」，迭經變更，嗣於民國110 年8 月25日本院言
    詞辯論期日變更聲明為：「㈠被告黎香伶應給付原告566 萬
    元，及其中450 萬元部分、111 萬元部分、5 萬元部分各如
    附表一編號1 至3 所示之利息。㈡上開命被告黎香伶給付部
    分，其中450 萬元及附表一編號1 所示之利息，如對被告黎
    香伶之財產強制執行無效果時，由被告賴玉鳳給付之。」，
    核原告上開訴之變更，係單純擴張或減縮其應受判決事項之
    聲明，揆諸首揭規定，自應准許。
貳、實體事項：
一、原告主張：被告黎香伶於附表一所示時間，各向原告借款如
    附表一所示款項，並約定清償期各如附表一所示，被告賴玉
    鳳則為附表一編號1 借款之保證人，利息則約定每月以每萬
    元400 元計算，惟因民法第205 條業於110 年1 月20日修正
    ，並於110 年7 月20日施行生效，原告僅請求如附表一「請
    求利息」欄所示利息。因附表一編號1 至3 之借款清償期均
    已屆至，被告黎香伶均未按時給付附表一編號1 至3 借款及
    利息，經原告屢次催討，均置之不理，爰依民法第478 條、
    第739 條、第740 條規定，提起本件訴訟等語。並聲明：如
    變更後之聲明所示。
二、被告則以：
（一）被告黎香伶部分：就原告主張附表一編號1 之借款，被告
      黎香伶只有拿到現金160 幾萬，且係原告請被告黎香伶幫
      忙處理訴外人即原告配偶阮氏莊在外之債務。另就附表一
      編號2 、3 之借款，被告黎香伶皆未拿到錢等語，資為抗
      辯。並答辯聲明：原告之訴駁回。
（二）被告賴玉鳳部分：被告賴玉鳳有在借據上簽名，但不知悉
      借據內容，當初是阮氏莊請我們幫忙等語，資為抗辯，並
      答辯聲明：原告之訴駁回。
三、查，兩造於附表一編號1 所示時間，簽立記載附表一編號1
    所示「借款日期」、「借款金額」、「約定清償期」等內容
    之借據，被告黎香伶於立借據人欄簽名捺印，被告賴玉鳳於
    保證人欄簽名捺印；原告及被告黎香伶另於附表一編號2 至
    3 所示時間，簽立記載附表一編號2 至3 所示「借款日期」
    、「借款金額」、「約定清償期」等內容之借據，被告黎香
    伶並於立借據人欄簽名捺印，且上開借據均記載「每月利息
    每萬元400 元整」之文字等情，有借據3 紙在卷可稽（見本
    院重訴字卷第7-11頁），且為兩造所不爭執，堪信為真實。
四、本院之判斷：
（一）按自貸與金額中預扣利息，該預扣部分既未實際交付借用
      人，不能認為係貸與本金額之一部。故利息先扣之消費借
      貸，其據以計算利息之本金額應以利息預扣後實際交付借
      用人之金額為準，最高法院77年度台上字第164 號判決意
      旨可資參照。查，附表一編號1 內容之借據雖記載原告貸
      與被告黎香伶之款項為450 萬元，惟原告於本院審理時坦
      認：本件已先預扣1 個月利息18萬元等語（見本院重訴字
      卷第143 頁），是原告主張之事實，如若屬實，其於附表
      一編號1 所示時間之借款金額實為432 萬元，其與被告黎
      香伶間存在之消費借貸關係及與被告被告賴玉鳳間存在之
      保證關係應如附表二所示，先予敘明。
（二）次查，被告黎香伶已自承附表一編號1 至3 內容之借據為
      其所簽立，已如前述，至其雖否認實際收受附表二編號1
      所示金額之全數借款，復否認實際收受附表二編號2 至3
      之借款，然證人阮氏莊於本院審理時證稱：我知道原告有
      做生意，所以我跟他說可以借我朋友錢。簽立附表一編號
      1 內容之借據時間是107 年3 月6 日晚上，我跟被告黎香
      伶、賴玉鳳還有原告在場。原告當天放160 萬元在桌上，
      讓被告黎香伶拿走，後來又拿剩餘的錢給我，請我轉交給
      被告黎香伶，但我沒有轉交，且被告黎香伶後來又把160
      萬元拿給我，因為這些錢實際上都是我要借的，我自己跟
      原告借，原告不會願意借我，我才跟被告黎香伶說好以其
      名義向原告借款，之後再將錢交給我，被告黎香伶、賴玉
      鳳都是講好幫忙我，她們都清楚借據約定的內容；至於附
      表一編號2 內容之借款，原告已先將款項交給我，因為我
      告知原告是被告黎香伶要借款，而後再由被告黎香伶來補
      簽借據，但款項我沒交給被告黎香伶，因為她說好是幫忙
      我而已；而就附表一編號3 內容之借款，原告在簽借據當
      天親自將5 萬元拿給被告黎香伶，被告黎香伶後來是將還
      款及利息交給我，但我拿去匯回越南，就沒交給原告等語
      （見本院重訴字卷第82-89 頁），衡諸趨利避害乃人之本
      性，自陳對己不利之事實則屬非常之事，而證人阮氏莊所
      述如確屬實，其已涉犯刑法第339 條之4 第1 項第2 款之
      3 人以上共同詐欺取財罪、第339 條第1 項詐欺取財罪及
      第342 條第1 項背信罪，刑責不輕，苟其確無所證述之事
      ，實難想像證人阮氏莊願甘冒遭判處重刑之風險為此等虛
      偽證述，是證人阮氏莊上開證述，應堪採信，佐以被告賴
      玉鳳亦陳述：當初是阮氏莊請我跟被告黎香伶幫忙等語（
      見本院重訴字卷第46頁），與證人阮氏莊之證述，互核亦
      屬一致，足認本件附表二編號1 所示借款，係被告黎香伶
      、賴玉鳳與阮氏莊約定，由被告黎香伶出面擔任借款人，
      被告賴玉鳳擔任保證人向原告借款，惟借款金額全數交由
      阮氏莊使用；附表二編號2 所示借款，係被告黎香伶與阮
      氏莊相約，由被告黎香伶出面擔任借款人向原告借款，惟
      借款金額全數交由阮氏莊使用；附表二編號3 所示借款由
      被告黎香伶取得，其後被告黎香伶係將還款交予阮氏莊，
      惟阮氏莊並未轉交予原告等情堪以認定。
（三）按稱消費借貸者，謂當事人一方移轉金錢或其他代替物之
      所有權於他方，而約定他方以種類、品質、數量相同之物
      返還之契約；借用人應於約定期限內，返還與借用物種類
      、品質、數量相同之物；稱保證者，謂當事人約定，一方
      於他方之債務人不履行債務時，由其代負履行責任之契約
      ；保證債務，除契約另有訂定外，包含主債務之利息、違
      約金、損害賠償及其他從屬於主債務之負擔；保證人於債
      權人未就主債務人之財產強制執行而無效果前，對於債權
      人得拒絕清償；表意人無欲為其意思表示所拘束之意，而
      為意思表示者，其意思表示，不因之無效。但其情形為相
      對人所明知者，不在此限，民法第474 條第1 項、第478
      條前段、第739 條、第740 條、第745 條、第89條分別定
      有明文。查，被告黎香伶既已出面向原告表示向其借貸附
      表二編號1 至3 所示借款，被告賴玉鳳亦出面向原告表示
      擔任附表二編號1 所示借款之保證人，復經原告應允，其
      等與原告就消費借貸及保證之意思表示即已合致，且原告
      雖係將附表二編號1 所示借款之部分款項交付阮氏莊，且
      將附表二編號2 所示借款均交予阮氏莊，由其轉交予被告
      黎香伶，但被告黎香伶出面向原告商借上開款項之目的既
      然本在將款項交由阮氏莊使用，堪認原告交付借款予阮氏
      莊合乎被告黎香伶之意思，可認已完成借款之移轉，是原
      告及被告黎香伶存在附表二編號1 至3 之消費借貸關係，
      被告賴玉鳳則就附表二編號1 之借款與原告存在保證關係
      ，自屬昭然甚明。至被告黎香伶、賴玉鳳或認為其等僅係
      「協助」阮氏莊向原告借款，毋庸受上開消費借貸或保證
      契約拘束，然其等與原告締結契約時既未宣之於外讓原告
      了解，復未舉證證明原告明知被告並無受借款或保證契約
      拘束之意，依上揭規定，被告黎香伶向原告借款及被告賴
      玉鳳擔任保證人之意思表示仍屬有效，附此敘明。
（四）再按依債務本旨，向債權人或其他有受領權人為清償，經
      其受領者，債之關係消滅；向第三人為清償，經其受領者
      ，其效力依左列各款之規定：一、經債權人承認或受領人
      於受領後取得其債權者，有清償之效力。二、受領人係債
      權之準占有人者，以債務人不知其非債權人者為限，有清
      償之效力，民法第309 條第1 項、第310 條定有明文。本
      件被告黎香伶雖有向阮氏莊清償附表二編號3 所示借款，
      然被告黎香伶並未主張或舉證原告事前同意還款可由阮氏
      莊代收，阮氏莊自非債權之受領權人，且被告黎香伶亦未
      主張或證明原告嗣後承認阮氏莊之受領還款行為，或阮氏
      莊其後取得債權或為債權準占有人，是其向阮氏莊清償附
      表二編號3 所示借款之行為，對原告自不生清償之效力。
      另被告黎香伶復未舉證證明其曾清償附表二編號1 至2 所
      示借款，是原告依民法第474 條第1 項、第739 條、第
      740 條等規定，請求被告黎香伶給付如主文第1 項所示之
      本金，及主張就附表二編號1 所示本金如對被告黎香伶之
      財產強制執行而無效果時，由被告賴玉鳳給付之，為有理
      由，應予准許；惟逾此範圍之請求，於法無據，不能准許
      。
（五）再按給付有確定期限者，債務人自期限屆滿時起，負遲延
      責任；遲延之債務，以支付金錢為標的者，債權人得請求
      依法定利率計算之遲延利息，但約定利率較高者，仍從其
      約定利率，民法第229 條第1 項、第233 條第1 項亦有明
      文。另按約定利率，超過週年百分之十六者，超過部分之
      約定，無效，立法院於109 年12月29日修正通過，總統於
      110 年1 月20日公佈之修正後民法第205 條定有明文；另
      依民法債編施行法第10條之1 規定，修正之民法第205 條
      之規定，於民法債編修正施行前約定，而於修正施行後發
      生之利息債務，亦適用之；再依民法債編施行法第36條第
      5 項規定，修正後民法第205 條，自公布後6 個月施行，
      是修正後民法第205 條已於110 年7 月20日生效，並對所
      有已發生且約定利率逾年息16％之債權發生效力。本件原
      告及被告黎香伶就附表二編號1 至3 之借款，已約定清償
      期如附表二所示，自屬有確定期限之債務，是原告請求如
      附表二利息欄所示之利息，為有理由，應予准許。
五、綜上所述，原告依民法第478 條、第739 條、第740 條規定
    訴請被告黎香伶給付如主文第1 項所示之本金及利息，及主
    張就附表二編號1 所示本金及利息如對被告黎香伶之財產強
    制執行而無效果時，由被告賴玉鳳給付之，為有理由，應予
    准許；逾此範圍之請求，則無理由，應予駁回。
六、末按各當事人一部勝訴、一部敗訴者，其訴訟費用，由法院
    酌量情形，命兩造以比例分擔或命一造負擔，或命兩造各自
    負擔其支出之訴訟費用，民法第79條定有明文。本件原告及
    被告黎香伶既屬一部勝訴、一部敗訴，爰依上揭規定命訴訟
    費用負擔如主文第4 項所示。另被告賴玉鳳既為被告黎香伶
    所負擔附表二編號1 消費借貸債務之保證人，依民法第745
    條規定，其於原告未就被告黎香伶之財產強制執行而無效果
    前，對於原告得拒絕清償，爰依同一法理，就被告賴玉鳳對
    訴訟費用之負擔，諭知如主文第5 項所示。
七、職權告發部分：
（一）被告黎香伶、賴玉鳳與阮氏莊以推由阮氏莊向原告佯稱被
      告黎香伶欲向原告借款、被告賴玉鳳擔任保證人，實則由
      阮氏莊取得借款之詐術，致原告陷於錯誤交付附表二編號
      1 所示借款，所為已涉犯刑法第339 條之4 第1 項第2 款
      之3 人以上共同詐欺取財罪嫌；被告黎香伶及阮氏莊以相
      同手法詐騙原告交付附表二編號2 所示借款，另涉犯刑法
      第339 條第1 項詐欺取財罪嫌；阮氏莊受被告黎香伶委任
      交付附表二編號3 所示借款之還款予原告，竟違背任務予
      以私吞，所為復涉犯刑法第342 條第1 項背信罪嫌。
（二）惟本院非犯罪偵查機關，無從對上開犯罪嫌疑自行偵辦，
      另考量依刑法第343 條準用同法第324 條第1 項規定，配
      偶間詐欺須告訴乃論，而原告並未表示對阮氏莊訴追之意
      思，自應由本院依職權告發被告黎香伶涉犯刑法第339 條
      之4 第1 項第2 款之3 人以上共同詐欺取財罪嫌及同法第
      339 條第1 項詐欺取財罪嫌；被告賴玉鳳涉犯刑法第339
      條第1 項詐欺取財罪嫌；阮氏莊涉犯刑法第342 條第1 項
      背信罪嫌，由檢察官另行偵辦，附此敘明。
中    華    民    國  110     年    10    月    27    日
                  民事第一庭    法  官  蕭淳尹
以上正本係照原本作成
如對本判決上訴，須於判決送達後 20 日內向本院提出上訴狀。
如委任律師提起上訴者，應一併繳納上訴審裁判費。
中    華    民    國  110     年    10    月    27    日
                                書記官  鄧文琦
附表一：
┌──┬───────┬─────┬───────┬────────┐
│編號│借款日期      │借款金額  │約定清償期    │請求利息        │
│    │              │（新臺幣）│              │                │
├──┼───────┼─────┼───────┼────────┤
│１  │107 年3 月6 日│450萬元   │110 年3 月6日 │自107 年5 月7 日│
│    │              │（借據記載│              │起至110 年7 月19│
│    │              │：3/6 利息│              │日止，按週年利率│
│    │              │180,000 元│              │20％計算之利息；│
│    │              │已繳）    │              │暨自110 年7 月20│
│    │              │          │              │日起至清償日止，│
│    │              │          │              │按週年利率16％計│
│    │              │          │              │算之利息。      │
├──┼───────┼─────┼───────┼────────┤
│２  │107 年3 月9 日│111萬元   │110 年3 月9日 │自107 年4 月10日│
│    │              │          │              │起至110 年7 月19│
│    │              │          │              │日止，按週年利率│
│    │              │          │              │20％計算之利息；│
│    │              │          │              │暨自110 年7 月20│
│    │              │          │              │日起至清償日止，│
│    │              │          │              │按週年利率16％計│
│    │              │          │              │算之利息。      │
├──┼───────┼─────┼───────┼────────┤
│３  │107 年3月22日 │5萬元     │110 年4 月22日│自107 年4 月23日│
│    │              │          │              │起至110 年7 月19│
│    │              │          │              │日止，按週年利率│
│    │              │          │              │20％計算之利息；│
│    │              │          │              │暨自110 年7 月20│
│    │              │          │              │日起至清償日止，│
│    │              │          │              │按週年利率16％計│
│    │              │          │              │算之利息。      │
└──┴───────┴─────┴───────┴────────┘
附表二
┌──┬───────┬─────┬────┬───────┬────────┐
│編號│借款日期      │借款金額  │積欠本金│約定清償期    │利息            │
│    │              │（新臺幣）│        │              │                │
├──┼───────┼─────┼────┼───────┼────────┤
│１  │107 年3 月6 日│432 萬元  │如左    │110 年3 月6日 │自107 年5 月7 日│
│    │              │          │        │              │起至110 年7 月19│
│    │              │          │        │              │日止，按週年利率│
│    │              │          │        │              │20％計算之利息；│
│    │              │          │        │              │暨自110 年7 月20│
│    │              │          │        │              │日起至清償日止，│
│    │              │          │        │              │按週年利率16％計│
│    │              │          │        │              │算之利息。      │
├──┼───────┼─────┼────┼───────┼────────┤
│２  │107 年3 月9 日│111萬元   │如左    │110 年3 月9日 │自107 年4 月10日│
│    │              │          │        │              │起至110 年7 月19│
│    │              │          │        │              │日止，按週年利率│
│    │              │          │        │              │20％計算之利息；│
│    │              │          │        │              │暨自110 年7 月20│
│    │              │          │        │              │日起至清償日止，│
│    │              │          │        │              │按週年利率16％計│
│    │              │          │        │              │算之利息。      │
├──┼───────┼─────┼────┼───────┼────────┤
│３  │107 年3月22日 │5萬元     │如左    │110 年4 月22日│自107 年4 月23日│
│    │              │          │        │              │起至110 年7 月19│
│    │              │          │        │              │日止，按週年利率│
│    │              │          │        │              │20％計算之利息；│
│    │              │          │        │              │暨自110 年7 月20│
│    │              │          │        │              │日起至清償日止，│
│    │              │          │        │              │按週年利率16％計│
│    │              │          │        │              │算之利息。      │
└──┴───────┴─────┴────┴───────┴────────┘